最高法院刑事判決　　　　　　　　　　　　　　　　九十三年度台上字第二五０號
　　上　訴　人　乙○○
　　　　　　　　甲○○︵即林炯.
　　　　　　　　丙○○
　　　　　　　　丁○○
右上訴人等因背信案件，不服台灣高等法院台中分院中華民國九十一年十月十六日第
二審更審判決︵九十年度重上更(二)字第三九號，起訴案號：台灣彰化地方法院檢察署
八十四年度偵字第三０三七號︶，提起上訴，本院判決如左：
    主  文
原判決撤銷，發回台灣高等法院台中分院。
    理  由
本件原判決認定：一、上訴人乙○○係彰化縣埤頭鄉農會總幹事，依契約為該農會處
理貸放款等事務之人。緣羅兆聘、上訴人丙○○︵羅兆聘因精神分裂症，由第一審另
行審理︶夫婦二人，於民國八十二年二、三月間，以新台幣︵下同︶五千三百萬元，
向王黃年洽購坐落台北市○○區○○段三小段一五０、一五三、一七二地號共三筆土
地，期間︵嗣雙方於同年四月六日補行簽訂書面買賣契約︶，託上訴人甲○○︵即林
炯然︶找尋金融機構辦理抵押貸款，甲○○遂透過李順興︵經原法院上訴審判處罪刑
並緩刑確定︶，轉由該農會代表許扁︵已死亡︶之介紹，於八十二年四月間與乙○○
接洽，乙○○於羅兆聘等人未取得土地所有權狀或買賣契約書之證明文件，竟未經該
農會理事會之審核同意，即逕行應允貸與約一億餘元。羅兆聘、丙○○隨即委託不知
情之洪肇權、洪肇傑︵嗣更名為洪博緯，下仍稱原名洪肇傑︶、洪肇龍，代為取得亦
不知情之唐永成、詹金益、曾鎮源、鄒博仁、徐添財、陳文章、段淑英、郭文龍、詹
惠雯、柯順德、陳怡靜、朱克儉等十二人充當貸款人頭；八十二年五月十二日上午，
由甲○○及有犯意聯絡之上訴人丁○○同至彰化縣埤頭鄉戶政事務所，將該十二名人
頭之戶籍遷入彰化縣埤頭鄉後，再與羅兆聘會合，持各該人頭名義之戶口名簿向埤頭
鄉農會申准為農會贊助會員及辦理存款開戶；並與乙○○洽談貸款之辦理事宜，乃以
﹁開發整地週轉金﹂需款等為由，以土地所有權人王黃年為貸款之債務連帶保證人，
提供前揭王黃年所有三筆土地向埤頭鄉農會申辦抵押借款，每名人頭可核准貸款九百
萬元，合計一億零八百萬元。乙○○隨後指示農會放款經辦人員謝發錩至其父在彰化
縣埤頭鄉○○○路九三八號經營之華泰物產股份有限公司，為上述各該貸款人頭及連
帶保證人王黃年等人逐一對保。嗣後，承辦該貸款案件之相關人員謝發錩、莊水祥︵
徵信調查︶、鐘武雄︵信用部主任︶等人，審核結果均認抵押之土地為不相連之山坡
地，其中二筆林木雜陳又無適宜之臨路，另筆土地雖有道路可達，但部分土地被占用
興建寺宇，而上述三筆土地均位於限制開發之保護區，不符合申請為住宅用地之要件
，有分開借貸，集中使用，不符分攤風險原則；且利息合計每月高達約九十萬元，貸
款人償還意願不明，償債能力困難，屬高風險；況該等人頭之借款申請書，亦經承辦
主管部主任簽註﹁償還能力困難，是否核貸請核示﹂等語明確，乙○○明知貸款名義
人唐永成等十二人為實際貸款人羅兆聘等人利用之人頭，彼等戶籍遷入彰化縣埤頭鄉
並申請為農會贊助會員，僅為取得形式上得向農會貸款之資格條件，實質上顯無貸款
、還款之真意。竟夥同有犯意聯絡之羅兆聘、丙○○、丁○○、甲○○、李順興，共
同意圖為自己不法之利益，而為違背其任務之行為，於八十二年五月二十七日批示全
部均准予貸放，並載明利率如何計算。核准貸款當日，款項直接轉存入前揭十二名人
頭在該農會存款帳戶，羅兆聘、丁○○、甲○○隨即自各人頭存款帳戶中共提領九千
八百萬元，由羅兆聘、丙○○夫婦取得八千一百萬元，甲○○、李順興各得八百五十
萬元以為佣金，餘款一千萬元則供嗣後陸續繳交貸款利息至八十三年五月間止。其後
，羅兆聘等人即未繳本金及利息，經彰化縣埤頭鄉農會向台灣士林地方法院聲請拍賣
前揭抵押土地，亦無人應買，經降價二成欲拍賣，已不足抵償抵押借款，因而撤回該
項執行，致生損害於本人彰化縣埤頭鄉農會之財產。二、丙○○、丁○○復與羅兆聘
基於前開概括之犯意，與新竹縣新豐鄉農會總幹事盧朝杉、該農會山崎辦事處主任羅
吉鑫︵此二人均另案判處罪刑確定︶，共同意圖為自己不法之利益，連續由羅兆聘委
託不知情之洪肇傑等人取得不知詳情之貸款人頭多人，以交易價值不高之土地，與丙
○○、丁○○共同於下述時、地，分別向新豐鄉農會貸得高額款項，事後不繳利息，
致生損害於新竹縣新豐鄉農會之財產：(一)、八十一年十一月間，羅兆聘、丙○○夫婦
共謀借用具自耕農身分之陳培英名義，以總價二千六百餘萬元，購得坐落台北市○○
區○○段一小段二九、二九之一、三四、三四之一地號等四筆林地後，即託不知情之
洪肇傑覓得亦不知情之洪肇龍、郭啟源、洪肇權、陳昆義、蕭漢財、高鈺棋、鍾文忠
、林淑惠等八人充當貸款人頭，於八十一年十一月下旬，將人頭戶籍遷入新竹縣新豐
鄉及向新豐鄉農會申請為贊助會員與辦理存款開戶，繼以前開四筆土地向新豐鄉農會
申辦抵押貸款；新豐鄉農會總幹事盧朝杉明知前開土地位處偏僻之限制開發保護區土
地價值偏低，且貸款名義人洪肇龍等八人僅為實際貸款人羅兆聘等人利用之人頭，彼
等戶籍遷入新竹縣新豐鄉並申請為農會贊助會員，僅為取得形式上得向農會貸款之資
格條件，實質上顯無貸、還款之真意，屬分散貸款集中使用之高風險貸放，竟仍指示
有犯意聯絡之羅吉鑫至現場勘查繪製位置圖及徵信、對保，夥同具犯意之羅兆聘等人
，共同意圖為自己不法之利益，而為違背其任務之行為，於八十一年十二月初逕行批
示洪肇龍等八人依序准予貸放八百萬元、六百萬元、七百八十萬元、八百萬元、八百
萬元、七百八十萬元、七百五十萬元、七百八十萬元，合計共六千零九十萬元。羅兆
聘、丙○○隨即領得所貸款項，迨至八十四年一月份起之利息，即不繳納，致生損害
於新豐鄉農會。八十二年四月間，羅兆聘、丙○○夫婦又以上開四筆林地設定抵押權
，再託洪肇傑覓得施振芳、楊建正、顏傳福、呂顯村、顏福進等五人為貸款人頭，以
同前方法向新豐鄉農會借款，而盧朝杉明知施振芳等五人為貸款人頭，且已設定第一
順位抵押權，不宜再設定次順位抵押借款，仍指示有犯意聯絡之羅吉鑫到現場繪圖、
徵信及辦理對保，並共同意圖為自己不法之利益，而為違背任務之行為，於八十二年
四月十六日逕行批示准予核貸施振芳等五人各八百萬元，合計四千萬元；羅兆聘、丙
○○隨即領得款項後，迨自八十四年一月份起之利息，即不繳納，致生損害於新豐鄉
農會。(二)、八十二年一月間，羅兆聘、丙○○夫婦又借用具自耕農身分之李朝融名義
，以總價三千二百萬元購得坐落台北市○○區○○段四小段五九一地號之林地後，即
託不知情之洪肇傑覓得亦不知情之陳昆吾、張勝福、廖勝明、葉壽國、陳立斌等五人
為貸款人頭，於八十二年三月初，以同前方法向新豐鄉農會抵押貸款，由有犯意聯絡
之丁○○辦理設定抵押等相關代書工作；該農會總幹事盧朝杉亦明知陳昆吾等五人為
人頭，有前開高風險情事，仍指示有犯意聯絡之羅吉鑫到現場繪製地圖及徵信、對保
，共同意圖為自己不法之利益，而為違背其任務之行為，於八十二年三月十日或十一
日，逕行批示准予核貸陳昆吾等五人各八百萬元，合計四千萬元。羅兆聘、丙○○隨
即領得款項後，嗣於八十四年一月份起，即不繳納利息，致生損害於新豐鄉農會。(三)
、八十二年一月間，羅兆聘、丙○○夫婦以總價一千一百餘萬元，購得坐落台北市○
○區○○段三小段一四二、一三三號兩筆土地後，又託不知情之洪肇傑取得亦不知詳
情之柯銀華、周松銓等二人為貸款人頭，於八十二年六月初，以同前方法向新豐鄉農
會抵押貸款，亦由有犯意聯絡之丁○○辦理設定抵押等相關代書工作；該農會總幹事
盧朝杉明知柯銀華、周松銓二人為貸款人頭，有前開高風險情事，仍指示有犯意聯絡
之羅吉鑫辦理現場繪圖及徵信、對保，並共同意圖為自己不法之利益，而為違背其任
務之行為，於八十二年七月二十日逕行批示准予核貸柯銀華、周松銓分別為八百五十
萬元、五百五十萬元，合計一千四百萬元。羅兆聘夫婦隨即領得款項，自八十四年一
月份起之利息，即不繳納，致生損害於新豐鄉農會。(四)、八十二年九月間，羅兆聘、
丙○○夫婦以總價五千六百萬元，購得坐落台北市○○區○○段二小段二三四、三九
五、三九六、三九八、四０八、四二一、三０一、三七三地號等筆土地後︵當時尚未
辦所有權移轉登記︶，即委託不知情之洪肇傑覓得亦不知情之陳朝宗、許侯月女、蔡
貴珠、陳玉娟、劉邦沂、張清敏、黃千嚴、周進忠等八人充當貸款人頭，於八十二年
十二月下旬，以同前方法向新豐鄉農會抵押貸款，並由丁○○辦理設定抵押等相關代
書事宜；該農會總幹事盧朝杉明知該五筆土地位於限制開發之保護區，羅兆聘等人且
尚未取得產權，而陳朝宗等八人為貸款人頭，且有前開高風險情事，仍指示有犯意聯
絡之羅吉鑫到現場會勘及徵信、對保，並共同意圖為自己不法之利益，而為違背其任
務之行為，於八十二年十二月下旬及八十三年一月初，批示准予核貸陳朝宗等八人依
序各九百萬元、八百萬元、六百二十萬元、九百萬元、九百五十萬元、九百萬元、九
百萬元、九百三十萬元，合計共六千九百萬元。羅兆聘夫婦隨即領得款項，自八十四
年一月份起之利息，即不繳納，致生損害於新豐鄉農會。(五)、八十四年一月間，羅兆
聘、丙○○夫婦再以總價二千三百萬元，購得坐落台北市○○區○○段二小段三八０
地號土地後，又託不知情之洪肇傑覓得亦不知情之李惠萍、方明鐸、陳吉雄、吳國華
、白萬吉、湯元瑜、楊玉廣、李瑞南、詹國進、方欽祥等十人，充當貸款人頭，於八
十四年一月初，以同前方法向新豐鄉農會抵押貸款；該農會總幹事盧朝杉明知該五筆
土地位於保護區，且李惠萍等十人為人頭，且有前開高風險情事，仍指示有犯意聯絡
之羅吉鑫到現場會勘及徵信、對保，並共同意圖為自己不法之利益，而為違背其任務
之行為，於八十四年一月下旬或八十四年二月下旬，批示准予核貸李惠萍等人依序各
九百萬元、九百萬元、五百萬元、五百萬元、五百萬元、九百萬元、九百萬元、九百
萬元、九百萬元、五百萬元，合計七千四百萬元。羅兆聘夫婦等隨即領得所貸款項，
自八十四年四月十六日起之利息，即不繳納，致生損害於新豐鄉農會等情。因而撤銷
第一審關於上訴人等部分之不當科刑判決，改判論處乙○○、甲○○共同背信罪刑；
論處丙○○、丁○○共同連續背信罪刑，固非無見。
惟查：(一)、證物應提示被告，使其辨認，如係文書而被告不解其意義者，應告以要旨
，刑事訴訟法第一百六十四條定有明文；又卷宗內之筆錄及其他文書可為證據者，應
向被告宣讀或告以要旨，刑事訴訟法第一百六十五條第一項亦有明定。即採為判決基
礎之證據資料，必須經過調查程序，以顯出於審判庭者，始與直接審理主義相符。而
此項規定為第二審審判所準用，故第二審法院如未踐行此調查程序，遽採為斷罪資料
，即有應於審判期日調查之證據而未予調查之違法。原判決採為論罪證據之李順興於
偵審中之證詞、陳朝宗之證詞，原審於審判期日，審判長未依上述規定，將該等筆錄
內容宣讀或告以要旨，自有應於審判期日調查之證據而未予調查之違法；又彰化縣埤
頭鄉農會函，泛亞公司、大華公司之函文及資金流向表、領款日期分析表、台北市松
山地政事務所函、授信約定書等證據，原審於審判期日，審判長亦未依上述規定，將
上述證據內容提示告以要旨，逕予採為論罪之依據，亦有同樣之違誤。(二)、有罪判決
書所憑之證據，以足以證明其所認定之犯罪事實為必要，若所憑之證據與待證事實不
相符合，即屬證據上理由矛盾之違法。證人唐永成於法務部調查局稱﹁我從未向彰化
縣埤頭鄉農會申辦貸款，為何會出現我向埤頭鄉農會申辦貸款之借款申請書及約定書
，我不得而知……我曾將我身分證及戶口名簿交綽號﹃阿隆﹄去辦理節稅，﹃阿隆﹄
否有用我的身分資料予他人，去當貸款人頭，我並不知道﹂︵見法務部調查局卷第一
頁反面、第二頁︶；證人鄒博仁於法務部調查局稱﹁我從未向彰化縣埤頭鄉農會申辦
貸款﹂︵見法務部調查局卷第九頁反面︶。依此以觀，如果無訛，則唐永成、鄒博仁
似無同意以渠等身分資料去向彰化縣埤頭鄉農會申辦貸款，原審未釐清真相，遽予認
定渠二人同意被利用為貸款之人頭，不僅有嫌調查未盡，亦有判決證據理由矛盾之違
法。(三)、被告或共犯之自白，不得作為有罪判決之唯一證據，仍應調查其他必要之證
據，以察其是否與事實相符，刑事訴訟法第一百五十六條第二項定有明文。原判決認
定本件被利用為貸款之人頭，計有唐永成、詹金益、曾鎮源、鄒博仁、徐添財、陳文
章、段淑英、郭文龍、詹惠雯、柯順德、陳怡靜、朱克儉等十二人︵見原判決第三頁
第九行起︶；洪肇龍、郭啟源、洪肇權、陳昆義、蕭漢財、高鈺棋、鍾文忠、林淑惠
等八人︵見原判決第五頁第七行起︶，施振芳、楊建正、顏傳福、呂顯村、顏福進等
五人︵見原判決第六頁︶；陳昆吾、張勝福、廖勝明、葉壽國、陳立斌等五人︵見原
判決第六頁第二行起︶；柯銀華、周松銓等二人︵見原判決第七頁第二行︶；陳朝宗
、許侯月女、蔡貴珠、陳玉娟、劉邦沂、張清敏、黃千嚴、周進忠等八人︵見原判決
第七頁第十二行起︶；李惠萍、方明鐸、陳吉雄、吳國華、白萬吉、湯元瑜、楊玉廣
、李瑞南、詹國進、方欽祥等十人︵見原判決第八頁第四行起︶。惟上述諸人中，似
僅唐永成、鄒博仁、曾鎮源、詹金益、周松銓、周進忠、陳朝宗有證述，其餘並無渠
等供述資料，究竟實情如何，仍待釐清。原審未傳訊調查，或說明不予傳訊之理由，
遽予判決，亦有應於審判期日調查之證據而未予調查之違法。上訴人等分別上訴，各
指摘原判決不當，均為有理由，應認原判決仍有撤銷發回更審之原因。
本件雖係刑事訴訟法第三百七十六條第五款之案件，惟於修正刑事訴訟法施行前，原
得上訴於第三審法院，且已繫屬於法院，依刑事訴訟法施行法第五條第一項之規定，
仍應依施行前之法定程序終結之，併此說明。
據上論結，應依刑事訴訟法第三百九十七條、第四百零一條，判決如主文。
中　　　華　　　民　　　國　　九十三　　年　　　一　　　月　　 十五 　　日
                              最高法院刑事第十二庭
                                  審判長法官  陳　正　庸
                                        法官  賴　忠　星
                                        法官  王　居　財
                                        法官  張　清　埤
                                        法官  林　開　任
      右正本證明與原本無異
                                              書  記  官
中　　　華　　　民　　　國　　九十三　　年　　　一　　　月　　二十九　　日
                                                                        Ｔ
